【裁判字號】    98,易,231
【裁判日期】    980708
【裁判案由】    竊盜
【裁判全文】
臺灣臺南地方法院刑事判決               98年度易字第231號
公  訴  人  臺灣臺南地方法院檢察署檢察官
被      告  丙○○
上列被告因竊盜案件，經檢察官提起公訴（97年度偵字第14248
號），本院判決如下：
    主  文
丙○○無罪。
    理  由
一、公訴意旨略以：被告丙○○受遠東運動經紀股份有限公司（
    下稱遠東公司）甲○○委託，將遠東公司原搭建於臺南縣七
    股鄉○○○○段五十五之一、五十六、五十七及五十九地號
    國有財產局管理土地上之地上物拆除。被告與甲○○並因而
    於民國九十七年九月十八日簽立承攬契約，約定由被告拆除
    坐落於該地之地上物，詎其竟基於意圖為自己不法所有之竊
    盜犯意，自同年月二十四日上午七時許起，聘僱不知情之挖
    土機駕駛買萬壽、楊昆霖、乙○○及砂石車駕駛王國金、曾
    俊銘、朱建助、鄭志榮、林世勳、張秋明、曾安仁、葉自和
    、賴金良、莊士勳及施昆良，先以挖土機拆除上揭地上物及
    混凝土地基後，更另行違約挖掘臺南縣七股鄉○○○○段五
    十五之一及五十六地號土地之土方自六十公分至一百二十公
    分不等，再以砂石車載運離開現場，以每立方公尺新臺幣（
    下同）一百六十元之價格運至臺南市○○區○○路某址之土
    石方資源堆置處理場變賣與不知情之謝金言，用以回填臺南
    縣七股鄉○○段0000－0000地號土地，計被告已開
    挖一０二六平方公尺面積，約一０一八．二立方公尺之土方
    。嗣經警於該日發覺有異，於上午九時許通知財政部國有財
    產局臺灣南區辦事處臺南分處（下稱國財局台南分處）技士
    丁○○到場勘察，始循線查悉上情，因認被告涉犯刑法第三
    百二十條第一項竊盜罪嫌。
二、公訴意旨認被告涉犯前揭竊盜罪嫌，係以證人即國財局台南
    分處技士丁○○、甲○○、謝金言、買萬壽、楊昆霖、乙○
    ○、王國金、曾俊銘、朱建助、鄭志榮、林世勳、張秋明、
    曾安仁、葉自和、蔡金良、莊士勳、施昆良之證述、砂石車
    載運土方計算單影本十六張、現場照片六十張、台南縣佳里
    地政事務所九十七年十月二十三日所登記字第０九七０００
    八一八三號函暨七股鄉○○○○段五十五之一、五十六、五
    十七、五十九地號等四筆土地登記電子資料謄本及地籍圖謄
    本、國財局台南分處土地堪清查表、使用現況略圖影本、臺
    南縣佳里地政事務所九十七年十二月二十二日所測量字第０
    九七０００九七六七號函暨七股鄉○○○○段五十五之一、
    五十六地號土地疑被盜採國有土方面積、位置勘測成果圖、
    國財局台南分處九十八年一月二十一日臺財產南南一字第０
    九八００００三三三號函暨開挖、堆置土方計算表，為其論
    據。
三、按犯罪事實應依證據認定之，無證據不得認定其犯罪事實；
    又不能證明被告犯罪，應諭知無罪之判決，刑事訴訟法第一
    百五十四條第二項、第三百零一條第一項分別定有明文。所
    謂犯罪事實之證據，係指足以認定被告確有犯罪行為之積極
    證據而言，該項證據且須適合被告犯罪事實之認定，始得採
    為斷罪資料。又按無論直接或間接證據，其為訴訟上之證明
    ，須通常一般之人均不致有所懷疑，而得確信其為真實之程
    度者，始得據為有罪之認定，有最高法院二十九年上字第三
    一○五號、五十三年台上字第二七五○號判例足資參照。又
    認定不利於被告之事實，須依積極證據，苟積極證據不足為
    不利於被告事實之認定時，即應為有利於被告之認定，更不
    必有何有利之證據。再事實之認定，應憑證據，如未能發現
    相當證據，或證據不足以證明，自不能以推測或擬制之方法
    ，為裁判基礎；訴訟上用以證明事實之證據，須於通常一般
    人均不致有所懷疑，而得確信其真實之程度，始得據以為有
    罪之認定，倘其證明未達此一程度，而有合理之懷疑存在，
    致無從為有罪之確信時，即應為無罪之判決（最高法院三十
    年上字第八一六號、四十年台上字第八六號、七十六年度台
    上字第四九六八號判例參照）。故對於被告有罪、無罪俱有
    懷疑時，仍應對被告作有利之認定。此係在於體現刑事訴訟
    法上罪疑惟輕之證據法則。
四、訊據被告固坦承有受遠東公司甲○○委託，將遠東公司原搭
    建於臺南縣七股鄉○○○○段五十五之一、五十六、五十七
    及五十九地號國有財產局管理土地上之地上物拆除並開挖土
    方之事實，惟堅詞否認有何竊盜犯行，辯稱：伊係依合約將
    上揭土地回復原狀，國有財產局也有發文給遠東公司要刨除
    現場的路面，那條路高出原地面一公尺多，如果照國有財產
    局所述只能挖十五公分的話，最後會因挖不夠平無法點交，
    再者，當日是第一天開挖，不可能載走國有財產局講的一千
    多立方公尺的土方，而且不知道一千多立方公尺是如何計算
    出來，伊沒有竊土，伊係照施工範圍來施工等語。
五、經查：
（一）證人甲○○受遠東公司委託與被告簽署合約，約定由被告
      負責將臺南縣七股鄉○○○○段五十五之一、五十六、五
      十七及五十九地號土地地上物剷除，恢復鹽業用地等情，
      有承攬工程委託合約書一紙附卷可佐（見警卷第九頁），
      參以國財局台南分處函復證人甲○○略謂：台端受託執行
      刨除清運返還臺南縣七股鄉○○○○段五十五之一地號內
      等四筆國有土地乙節，應請依照本分處九十七年八月十二
      日台財產南南一字第０九七一一０二０八二號函送之會勘
      紀錄略以，四、結論（一）事項辦理，有該分處九十七年
      九月三日台財產南南一字第０九七００一０二八七號函在
      卷可憑（見警卷第八頁、偵查卷第三十七、五十六頁），
      上揭函示會勘紀錄略以，四、結論（一）所指即係「請遠
      東運動經紀股份有限公司按區域計畫主管機關（即台南縣
      政府）同意恢復容許使用項目之措施後，再辦前受託經營
      返還土地之點交事宜。」（見偵查卷第三十七頁所附有關
      「臺南縣七股鄉○○○○段五十五之一、五十六、五十七
      、五十九地號內等四筆國有土地，恢復鹽業用地之容許使
      用項目暨刨除地上物之執行工作疑義」會勘紀錄），將上
      揭承攬工程委託合約書及國財局台南分處之指示合併觀察
      ，被告施工內容係在恢復鹽業用地，應無疑義，惟如何恢
      復之具體施工方法及應恢復至何程度，均隻字未提及。再
      者，所謂「容許使用項目」，應係指上揭四筆土地於土地
      登記簿上使用地類別欄所載「鹽業用地」之義，亦有該四
      筆土地登記第二類謄本在卷可按（見偵查卷第十六至十九
      頁）。另參以證人丁○○即國財局台南分處技士於本院九
      十八年五月十三日審理時結證：「（何謂鹽業用地？）鹽
      業用地就是可以引進海水的曬鹽池。」、「（如果土地登
      記簿上使用類別記載鹽業用地，就你的認知，鹽業用地的
      樣子應該是有水，可以引進海水的？）一般認知上鹽業用
      地就是海水引進來，可以曬鹽的土地。」等語（見本院卷
      第三十四頁），再核對被告開挖現場照片所示，開挖路面
      尚高於周邊水域，有現場照片十四紙在卷可稽（見警卷第
      一三一至一三七頁），顯見被告尚未將上揭土地恢復至足
      供可以引進海水曬鹽之程度甚明，苟即停工，恐有違反國
      財局台南分處九十七年九月三日台財產南南一字第０九七
      ００一０二八七號函所指示「恢復容許使用項目之措施」
      之虞，況卷附有關「臺南縣七股鄉○○○○段五十五之一
      、五十六、五十七、五十九地號內等四筆國有土地，恢復
      鹽業用地之容許使用項目暨刨除地上物之執行工作疑義」
      會勘紀錄四、結論：（三）亦載明「另本案基地之出入通
      道部分，請遠東經紀公司刨除所舖設之柏油水泥至兩側水
      面齊平」，有該紀錄在卷可佐（見偵查卷第三十七頁），
      益見整地至與水面齊平，始能謂完成恢復鹽業用地。
（二）國財局台南分處認定被告於臺南縣七股鄉○○○○段五十
      五之一、五十六地號土地上一０二六平方公尺，開挖約一
      ０一八．二立方公尺之土方，其面積之計算係依據台南縣
      佳里地政事務所土地複丈成果圖，有該成果圖附卷可按（
      見偵查卷第六十頁），惟於上揭開挖土地面積一０二六平
      方公尺，向地底深入多少深度始違反「恢復容許使用項目
      之措施」，國財局台南分處均隻字未予提及，而以計算表
      載明開挖深度各為０．六、０．九、一．二公尺，然均未
      有勘察丈量之相關紀錄，僅於該分處九十八年一月二十一
      日台財產南南一字第０九八００００三三三號函逕載「開
      挖土方之體積約一０一八．二立方公尺」，有該函附卷可
      佐（見偵查卷第七十一至七十三頁）。查被告係依契約於
      上揭土地剷除地上物，恢復鹽業用地，一如前述，其施工
      責任即在於恢復鹽業用地，開挖土方乃係施工之方式，國
      財局台南分處豈能不先究明被告向地底深入多少深度始違
      反「恢復容許使用項目之措施」，即以其開挖深度逕行計
      算竊土體積？從而，被告深挖多少公尺始違反恢復鹽業用
      地要求，即屬不明，自難認定被告是否已竊得土方及其數
      量多寡。
（三）上揭四筆土地原係九十三間由遠東公司以專案委託經營方
      式向財政部國有財產局申請設置台南縣七股賽車場，該土
      地原始地貌為低於海平面一公尺之鹽業用地，九十三年三
      月遠東公司委託勝偉營造工程有限公司施作工程，賽車道
      工程必須載運土石墊高二至三公尺再夯實密度，回填土方
      共四千七百四十二立方公尺等情，有遠東公司九十八年五
      月二十一日遠運字第０九八０五二一號函及所附營繕工程
      結算明細表在卷可稽（見本院卷第三十九至四十一頁），
      國財局台南分處所認被告竊得土方體積約一千零十八點二
      立方公尺，計算方式不明，一如前述，又經警當場扣得王
      國全等人以砂石車載運土方十六車次，體積共三百三十二
      立方公尺，有載運土方計算單十六張在卷可參（見警卷第
      二十七至三十頁），姑不論國財局台南分處所認土方體積
      約一千零十八點二立方立方公尺，抑或經警當場查扣砂石
      車載運土方三百三十二立方公尺，其體積數量與九十三年
      遠東公司為墊高賽車道，而自他處載運回填之四千七百四
      十二立方公尺土石相比，差距頗大，被告恢復原狀之施工
      即在刨除遠東公司之前運來回填之土方，故被告於開挖運
      走上揭四千七百四十二立方公尺土方之前，自係依約履行
      地上物剷除恢復鹽業用地之義務，尚難以竊盜罪相繩。
（四）按最高法院九十七年度台上字第三０九九號判決意旨略謂
      刑事被告並無自證己罪之義務，其在訴訟上所為之辯解，
      只須達於對起訴事證提出合理質疑之程度為已足，檢察官
      如對被告所舉反證仍有爭執，即應依刑事訴訟法第一百六
      十一條規定積極舉證釋疑。被告等既堅決否認犯罪，檢察
      官所舉證據復不足以使法院產生有罪之心證，原判決因認
      被告等犯罪不能證明，於法尚無不合。據此判決要旨，基
      於被告無自證己罪之義務，被告對起訴事證所為之辯解，
      使法院達於合理懷疑之程度已足，檢察官如欲超越該合理
      懷疑，即須依刑事訴訟法第一百六十一條積極舉證。查檢
      察官並未就被告所辯，積極舉證釋疑予以推翻，即難認定
      被告確有竊盜土方之事實。
六、綜上，公訴人認被告竊盜犯嫌，固有其論據，然經本院調查
    結果，既有前開合理之懷疑，公訴人所舉之積極證據並不足
    為被告竊盜事實之認定，故被告被訴之犯行，應屬不能證明
    ，此外，復查無其他積極證據足以證明被告確有竊盜之犯行
    ，應為無罪之諭知。
據上論斷，應依刑事訴訟法第三百零一條第一項，判決如主文。
本案經檢察官吳書嫺到庭執行職務
中    華    民    國    98    年    7    月    8    日
                  刑事第五庭    法  官  鍾邦久
以上正本證明與原本無異
如不服本判決應於收受本判後10日內向本院提出上訴書狀，並應
敘述具體理由。其未敘述上訴理由者，應於上訴期間屆滿後20日
內向本院補提理由書狀（均須按他造當事人之人數附繕本）「切
勿逕送上級法院」。
                                書記官  郭純瑜
中    華    民    國    98    年    7    月    8    日


司法院資訊處製作；財團法人民間司法改革基金會備份。
